【裁判字號】    89,上訴,3258
【裁判日期】    890831
【裁判案由】    妨害自由
【裁判全文】
臺灣高等法院刑事判決                          八十九年度上訴字第三二五八號
    上  訴  人  臺灣新竹地方法院檢察署檢察官
    被      告  甲○○
右上訴人因被告妨害自由等案件，不服台灣新竹地方法院八十七年度訴字第一九七號
，中華民國八十九年八月三十一日第一審判決（起訴案號：台灣新竹地方法院檢察署
八十六年度偵字第八一七四號），提起上訴，本院判決如左：
    主  文
上訴駁回。
    理  由
一、公訴意旨略以：被告甲○○因受陳金水（另檢察官為不起訴處分）之託，代為處
    理告訴人丁○○所承攬陳金水在新竹市○○街八號之四層樓房建築工程之債務糾
    紛，於民國八十六年七月二十九日上午九時許前往丁○○位於新竹市○○街一○
    四之一號三樓樓下，以工程有瑕疵為由，向丁○○索取新台幣（下同）八百五十
    萬元違約金及利息，雙方爭執至十時許，被告見丁○○不從，竟與三名同去之不
    詳年籍之人士共同基於犯意之聯絡，由其中二名人士在該處強押丁○○（起訴書
    誤載為甲○○）上車，並將丁○○載至設於新竹市○○路、延平路口附近之玫瑰
    庭園餐廳剝奪丁○○之行動自由。被告等四人又基於犯意之聯絡，在該餐廳又以
    加害丁○○生命、找丁○○之家人報復、至學校擄走丁○○小孩等事脅迫丁○○
    答應交出八百五十萬元，致丁○○心生畏懼，而於當日下午一時許，被迫帶領甲○○等四人至其爺爺丙○○位於新竹市○○路○段三一七巷三弄五一號之住處，
    被告等四人則向丙○○稱：若不交錢，則見人就打，並要抓走丁○○之子，丙○○憤而報案，甲○○等人即怏然離開而未得逞。嗣於同年八月十三日，因丁○○
    畏懼之心漸降，出面報警查獲，因認被告涉有刑法第三百零二條第一項之剝奪行
    動自由罪嫌與同法第三百零四條第二項之強制未遂罪嫌等語。
二、按犯罪事實應依證據認定之，無證據不得推定其犯罪事實；又不能證明被告犯罪
    者，應諭知無罪之判決，刑事訴訟法第一百五十四條、第三百零一條第一項分別
    定有明文。次按事實之認定，應憑證據，如未能發現相當證據，或證據不足以證
    明，自不能以推測或擬制之方法，以為裁判基礎，最高法院四十年臺上字第八六
    號判例著有明文。再按告訴人之告訴，係以使被告受刑事訴追為目的，是其陳述
    是否與事實相符，仍應調查其他證據以資審認，亦據最高法院五十二年臺上字第
    一三○○號判例闡釋甚明。
三、訊據被告甲○○固坦承於右揭時地與丁○○見面，因丁○○承攬興建伊與其他親
    戚共同使用之房子，錢雖已支付，但所建造之房子偷工減料，到處均有瑕疵，伊
    出面與丁○○討論如何處理該房屋之瑕疵事宜，因商談無結果，乃轉往丁○○之
    爺爺丙○○家再商談，亦無結果等情，惟堅決否認有何妨害自由、強制未遂犯行
    ，辯稱：係丁○○約伊出來商談，伊並未強押丁○○，亦未曾對丁○○及丙○○
    施以恐嚇，現場另有乙○○等人可以為證等語。公訴人認被告涉有右開犯行，無
    非係以右開事實業據告訴人丁○○指訴綦詳，核與證人丙○○證述情節相符，且
    有告訴人所提出當日傷單為主要論據。經查：（一）、告訴人丁○○先於警訊中
    指稱：「八十六年七月二十九日九時許男子甲○○夥同三名不詳男子，到我家（
    新竹市○○街一０四之一號三樓）樓下，藉口有事要向我談判事情，我不願隨著
    他們走，該男子甲○○就教唆二名男子毆打我並強押我上一台不詳車號ＢＭＷ自
    小客車，將我押到新竹市○○路玫瑰庭園限制我行動自由；在到達玫瑰庭園餐廳
    前，甲○○在車內發現我身上有攜帶錄音機，就教唆兩名毆打我之男子強盜我錄
    音機，到庭玫瑰庭園餐廳甲○○就以我違反契約等理由，向我恐嚇八百五十萬元
    ．．．遭甲○○等人毆打後我有就醫，我提出當日八十六年七月二十九日於新竹
    省立醫院就醫之診斷證明書」等語（參偵查卷第四頁），復於偵查中陳稱：「他
    先毆打我再拉上車，他們是毆打我無法抵抗才把我拉上車，載我到北大路玫瑰庭
    園餐廳」等詞（參偵查卷第二十九頁背面），惟觀之卷附之臺灣省立新竹醫院出
    具之診斷證明書（參偵查卷第八頁）上之記載，告訴人於八十六年七月二十九日
    就診時係受有左前臂擦傷約５Ｘ５公分之傷害，且經本院向行政院衛生署新竹醫
    院函查之結果：告訴人除前開傷害外，並無其他傷害等情，有該院八十九年七月
    十八日（八九）新醫歷字第四一七一號函暨就診資料等附卷可稽，而告訴人於本
    院審理時復明確指述：「他們當天去堵我，當天早上約八點快九點時，我要去上
    班，被告押我上車，我不從，他們就用拳頭毆打我臉、手、肚子的部位，之後他
    們就把我強押上車，就把我押到玫瑰庭園餐廳，後來又電召四、五個人來站在我
    旁邊看守我」等語（參原審刑事卷宗第一三０頁），是告訴人倘確有遭人毆打臉
    、手、肚子部位之情事，則何以告訴人當日就醫之病歷資料僅載有前揭左前臂擦
    傷，而無其他傷害，因此，依前揭診斷證明書所載之傷勢，顯與告訴人所述遭毆
    打之情節不符，自難以此診斷證明書作為公訴人所指犯罪事實之判斷基礎；（二
    ）、證人即告訴人之爺爺丙○○固於偵查中到庭指述：大概下午一點多有四、五
    人一起到我家來，還有二個女人，說是建築師的太太、一個說是營造商的太太，
    他們來我住處要拿八百五十萬元，因為我孫子向陳金水包工蓋房子，不知道什麼
    原因就要八百五十萬元我不願意給，那些去的人說如果沒有把錢拿出來，看到就
    要打，還說要抓我孫子的兒子，後來我們就報案等語（見偵卷第三十三頁背面、
    第三十四頁正面），惟當時在場之證人乙○○於原審證稱：伊當時係為解決他們
    （指被告與告訴人丁○○）之間的債務問題去現場，約快十二點時就回去了，因
    為當時告訴人說沒有辦法解決，所以我們商量的結果，決定找他長輩出來解決，
    我就與郭惠美騎機車過去他家樓下等，等他們到了後就由我、被告、郭惠美、還
    有另外一個人共四個人上去樓上，有人在樓下等，到底幾人我不清楚，上去後因
    為彼此印象不是很好，所以講沒兩句話就吵起來，然後就不歡而散，我們就走了
    ，（當時被告有無對告訴人爺爺講說告訴人如果不交錢見人就打？）我沒有聽到
    被告這樣說等語（參原審刑事卷宗第一三五頁）；另在場證人林郭惠美結證稱：
    十一點多時被告打電話給我叫我過去餐廳。當時有被告、被告的朋友、告訴人、
    乙○○等人（在場），（當時告訴人的神情如何？）大家沒有講話，只是呆坐在
    那裡，後來大家說要去找告訴人爺爺，我們大家就各自過去告訴人爺爺家，告訴
    人當時神情沒有什麼異樣，後來去告訴人爺爺家，當時在場的有我、被告、乙○○、告訴人、被告的朋友，（他們在談的時候你有無在場？）沒有，（他們有沒
    有吵架？）他們講的很大聲，我也沒有注意聽，（你有無聽到被告說如果不給錢
    見人就打？）沒有」等語（參同上卷宗第一三八頁、一三九頁）。依前開在場證
    人乙○○、林郭惠美等人所述，渠等均未見聞被告有出言恐嚇之情，核與丙○○
    前揭證詞互異，況係證人丙○○係告訴人之祖父，二人既為祖孫關係，丙○○之
    證言難期無偏頗之虞，矧證人丙○○所述係當日下午一點多在其家裡所發生之事
    ，亦無從作為告訴人所稱被告於同日上午九時在其住處強押告訴人至玫瑰庭園餐
    廳剝奪告訴人行動自由情事。準此，丙○○之證言，尚難認與事實相符，而可採
    為被告不利之認定依據；（三）、證人林振發雖於偵查中曾證稱：告訴人有跟伊
    提過他被陳金水、甲○○電話恐嚇等語（見偵卷四十八頁正面），惟證人林振發
    前揭證言核屬傳聞證據，依其所述內容亦與本案情節不符，自難採為認定被告有
    公訴人所指本案犯罪事實之依據。且依告訴人所述其係於八十六年七月二十九日
    遭被告夥同他人強押上車及出言恐嚇八百五十萬元，並於同年八月十三日報警等
    情，惟查告訴人嗣後卻與陳金水等人就前揭工程所衍生之債務以二百萬元達成和
    解，而於同年八月二十在魏早炳律師事務所簽訂和解契約書等情，並據證人林振
    發證述屬實（參偵查卷第四十八頁正面），後有和解契約書一紙在卷足憑（參偵
    查卷宗第十五頁至第十七頁），雖告訴人於原審審理時稱伊會同意和解，是因為
    被告之前恐嚇我云云，然告訴人既於同年八月十三日業已報警請求偵辦，衡情如
    被告果有恐嚇告訴人之情事，告訴人自可再行報警處理，何以卻於同年月二十日
與被告、林振發、乙○○等人至魏早炳律師事務所處書立前揭和解契約書，核與
    常情有違；（四）、告訴人請求傳訊之證人余輝騰於偵查及原審審理時到庭證稱
    ：伊不曾見過告訴人與被告，亦不曾有目睹告訴人遭強押之事等語（參偵查卷宗
    第五十九頁反面、第六十四頁正、反面，原審刑事卷宗第三六頁正、反面、第一
    四二頁、第一四三頁）。參諸證人乙○○於偵查、原審及本院訊問時，證人林郭
    惠美於偵查中及原審均證稱未見被告與告訴人間有拉扯、恐嚇等情，均難以證明
    被告確有公訴意旨所指之剝奪行動自由、強制未遂等犯行。
四、綜上所述，被告被訴前開剝奪行動自由、強制未遂等罪嫌，仍有合理性之懷疑存
    在，依前開判例之見解及說明，仍應為有利於被告之認定。此外，復查無其他證
    據足認被告有公訴人所指之前揭犯行，尚難僅憑告訴人丁○○有瑕疵之指述，以
    及與本案關連性存疑之診斷證明書及與告訴人具有祖孫關係之證人丙○○所為具
    有瑕疵之證詞，遽行認定被告應負擔刑責。公訴人對於被告所指之犯行，既不能
    證明其犯罪，原審以不能證明被告犯罪，而為被告無罪之諭知，核無不合。公訴
    人上訴意旨仍執前詞，指摘原判決不當，為無理由，應予駁回。
據上論斷，應依刑事訴訟法第三百六十八條，判決如主文。
本案經檢察官劉靜婉到庭執行職務。
中    華    民    國    八十九    年        十一      月      三十      日
                            台灣高等法院刑事第十五庭
                                審判長法  官  房  阿  生
                                      法  官  胡  泉  田
                                      法  官  鄧  振  球
右正本證明與原本無異。
檢察官如不服本判決應於收受送達後十日內向本院提出上訴書狀，其未敘述上訴之理
由者並得於提起上訴後十日內向本院補提理由書（均須按他造當事人之人數附繕本）
。
                                      書記官  洪  秋  帆
中    華    民    國    八十九    年        十二      月      六        日


司法院資訊處製作；財團法人民間司法改革基金會備份。
